【裁判字號】    90,自,5
【裁判日期】    900821
【裁判案由】    偽造文書等
【裁判全文】
臺灣嘉義地方法院刑事判決                                九十年度自字第五號
    自  訴  人  戊○○
    被      告  乙○○○建設有限公司
    兼 代表 人  丙○○
                己○○
    右  一  人
    選任辯護人  林春發律師
右列被告因偽造文書等案件，經自訴人提起自訴，本院判決如左：
    主  文
丙○○、己○○均無罪。
乙○○○建設有限公司自訴不受理。
    事  實
一、自訴意旨略以：被告丙○○係被告乙○○○建設有限公司（以下簡稱家新公司）
    負責人，於民國八十六年九月一日，經案外人張正利介紹，與自訴人戊○○達成
    合建之協議，雙方於被告己○○（即亞太房屋特約代書）位於嘉義市○○路十二
    號住處簽訂合建分售契約書，約定由戊○○提供其所有座落嘉義縣太保市○○段
    六七九號，地目原，三十則，面積五二六點二四平方公尺之土地，被告丙○○提
    供資金，預計興建二樓半住家用透天厝房屋五戶，期間為一年六個月，且於簽約
    時由被告丙○○提出保證金新台幣（以下同）一百五十萬元給戊○○，戊○○則
    設定同額抵押權予被告丙○○以為擔保，戊○○並依合建分售契約書上之約定將
    自己之身分證、印章及上開土地之所有權狀委由被告己○○保管，並辦理塗銷自
    訴人所有上開土地前設定最高限額一百五十萬元抵押權事宜。詎被告丙○○於八
    十七年八月二十八日以家新公司之法人名義申領（８７）嘉太區建執字第一０四
    二、一０四三號建築執照二件後，竟基於為自己不法所有之意圖，私下向被告己○○拿取上開身分證、印章及土地所有權狀，被告己○○亦基於為第三人不法利
    益之意圖亦應允交付之，雙方均未經告訴人之同意，且被告丙○○於得手後，旋
    即向戊○○偽稱：擬向台南區中小企業銀行嘉義分行貸借現金以利本約之進行，
    但需戊○○為保證人。未告知係以上開土地辦理土地最高限額抵押二百五十萬元
    ，戊○○不疑有他，遂於同年九月十七日隨同被告丙○○前往前揭銀行，並於未
    經銀行行員告知貸款相關事務之情形下，簽名於空白之抵押權設定契約書等相關
    文件上，被告丙○○復基於偽造私文書之故意，持戊○○所有之印章盜蓋於前開
    空白之抵押權設定契約書等相關文件上，盜用戊○○之印文及偽造以戊○○名義
    所制作之私文書，並持之交還銀行行使之，足生損害於戊○○。嗣因戊○○擬於
    八十八年二月二十七日出售合建分售契約書中標示Ｇ部分之土地，為履行此一買
    賣契約，始知交由被告己○○保管之土地所有權狀業已於八十七年九月二十三日
    ，逕被被告丙○○私下取去為公司辦理貸款，設定土地最高限額抵押二百五十萬
    元以為擔保，另得知上開土地亦已於同年十二月三十一日辦理分割為嘉太段六七
    九、六七九－一、六七九－二、六七九－三、六七九－四、六七九－五、六七九
    －六，共七筆土地，因此舉違反合建分售契約書第三條：甲方土地應於房屋建築
    至一樓頂板完成時，無條件辦理地目變更及標示分割登記之規定。今房屋尚未建
    築至一樓頂板完成（房屋至八十八年三月始動工），依約定被告丙○○無權辦理
    地目變更及標示分割登記，戊○○旋向被告丙○○提出異議，被告丙○○遂交付
    地號嘉太段六七九－三、六七九－四、六七九－六共三筆土地之所有權狀予戊○○，惟地號嘉太段六七九、六七九－一、六七九－二、六七九－五四筆土地之所
    有權狀則未交付。又於八十八年五月四日，因Ｇ部分土地過戶，欲塗銷部分抵押
    權設定登記，需使用原留存印鑑時，被告丙○○始交出戊○○所有之印章，再迄
    今距雙方簽訂合建分售契約書已逾一年六個月，而房屋尚未建築完成，因認被告
    家新公司及被告丙○○涉有刑法第二百十六條、第二百十條之行使偽造私文書罪
    及同法第三百三十九條第一項之詐欺取財罪嫌；被告己○○涉有同法第三百四十
    二條第一項之背信罪嫌云云。
二、按犯罪事實應依證據認定之，無證據不得推定其犯罪事實，刑事訴訟法第一百五
    十四條定有明文。又不能證明被告犯罪者，應諭知無罪之判決，同法第三百零一
    條第一項亦有明文。另按「事實之認定應憑證據，如未能發現相當證據或證據不
    足以證明，自不能以推測或擬制之方法，以為裁判基礎」、「認定犯罪事實所憑
    之證據，雖不以直接證據為限，間接證據亦包括在內；然而無論直接或間接證據
    ，其於訴訟上之證明，須於通常一般之人均不致有所懷疑，而得確信其為真實之
    程度者，始得據為有罪之認定，倘其證明未達到此一程度，而有合理之懷疑存在
    時，則應為無罪之判決」，最高法院分別著有四十年度台上字第八十六號判例、
    七十六年度台上字第四九八六號判例可資參照。再按刑法第三百三十九條第一項
    之詐欺罪必須行為人自始基於不法所有之意圖，以客觀上足以使人陷於錯誤之手
    段，欺矇被害人使之交付財物，始足當之。若所使用之手段在客觀尚不足以使人
    陷於錯誤，依最高法院四十六年度台上字第二六０號判例意旨，即不得以詐欺罪
    相繩。至於民事關係當事人間，債務人若有未依約定之債務本旨履行者，於社會
    一般交易經驗上原因非一，舉凡因不可歸責於己之事由致不能給付，或因合法主
    張抗辯事由而拒絕給付，或因財產、信用狀況緊縮而無力給付，甚至於債之關係
    成立後，始另行惡意遲延給付，皆有可能，非必出於自始無意給付之財產犯罪一
    端。而刑事被告依法不負自證無罪之義務，若別無足以證明被告自始意圖不法所
    有之積極證據，縱使其就所負債務惡意違約不為履行，仍僅為民事上之糾紛，要
    難謂違反刑事訴訟法第一百五十四條之規定，以單純債務不履行之狀態，推定被
    告自始具有不法所有之詐欺意圖，而轉令其提出有利於己之反證，核先敘明。
三、自訴意旨認被告家新公司及被告丙○○涉有行使偽造私文書、詐欺取財罪嫌；被
    告己○○涉有背信罪嫌，無非係以被告丙○○未經自訴人之同意，擅自將自訴人
    所有而委由被告己○○保管之身分證、印章及土地所有權狀取為他用，且未告知
    於八十七年九月十七日向台南區中小企業銀行嘉義分行貸借現金係以乙○○○股
    份有限公司為借款人並以自訴人之土地抵押擔保，竟持空白之抵押權設定文件交
    由其簽名而允為設定，又房屋尚未建築至一樓頂完成，被告丙○○違反約定，擅
    自辦理地目變更及標示分割登記，被告己○○亦未經自訴人之同意，違背雙方約
    定且為圖利他人而擅將自訴人委其保管之身分證、印章及土地所有權狀交付被告
    丙○○等情為依據。惟訊據被告丙○○堅決否認有何行使偽造私文書、詐欺取財
    犯行，被告己○○亦堅決否認有何背信犯行，被告丙○○辯稱：因資金不足才向
    銀行辦理貸款，且於貸款時，有經自訴人之對保，自訴人有同意；由於合建之房
    屋係透天，故必須在房屋未建築完成前先辦理分割登記，否則待房屋建築完成，
    因係合建，即不能辦理分割登記，而僅能為持分登記，又分割登記後自訴人仍屬
    所有權人，合建分售契約書第三條係包括所有權人變更；房屋至今未建築完成，
    係因當初蓋到地平時（即地基已經完成，鋼筋已經立好），自訴人本身之債務問
    題致土地被查封，自訴人未告知伊，而無法續蓋，另土地何時啟封，自訴人亦未
    告知，係因自訴人之原因土地被查封至無法施工，而今房屋價跌，自訴人造成伊
    的損失，且房屋遲至八十八年三月動工，係因既有巷道認定問題導致建築執照遲
    遲無法取得，另於建築執照取得後，亦因土地建界問題及自訴人本身承包瓦厝廟
    裝潢工程糾紛，當地村民阻止伊的工程車進入等語。被告己○○則辯稱：渠將身
    分證件及所有權狀交予被告丙○○係依自訴人之指示等語。經查：
    （一）被告丙○○部分：
          １．被告丙○○係被告乙○○○建設有限公司（以下簡稱家新公司）負責
              人，於民國八十六年九月一日，經案外人張正利介紹，與自訴人黃富
              星達成合建之協議，雙方於被告己○○（即亞太房屋特約代書）位於
              嘉義市○○路十二號住處簽訂合建分售契約書，約定由戊○○提供其
              所有座落嘉義縣太保市○○段六七九號，地目原，三十則，面積五二
              六點二四平方公尺之土地，被告丙○○提供資金，預計興建二樓半住
              家用透天厝房屋五戶，期間為一年六個月，且於簽約時由被告丙○○
              提出保證金新台幣（以下同）一百五十萬元給戊○○等情，為被告陳
              正育及自訴人所自承，復有合建分售契約書及地籍圖謄本各乙件可證
              ，足見被告丙○○與自訴人確有就前開土地訂立合建分售契約無訛，
              合先說明。
          ２．被告丙○○與自訴人於民國八十六年九月一日簽訂合建分售契約書後
              ，雖遲至八十八年三月方動工建屋，然係因合建之前開土地得否利用
              前面鄰近土地作為道路使用，而該道路究為私設巷道或既有巷道，認
              定審查單位究係太保市公所，抑或嘉義縣政府權責不清，被告丙○○
              向前開二單位申請，遲未認定而耽擱，致建築執照遲遲無法核發而不
              能如期動工等情，此據證人即被告委任之建築師甲○○於本院審理時
              證述：「（問：平常送件到領照出來要多久時間？）約一、二個月，
              本件拖了八個月，是因為前面是既成巷道，審查的單位即太保市政府
              認為到底是私設道路還是既成巷道，不敢認定，要我們向縣政府申請
              既成巷道的認定證明，後來我們有向縣政府聲請，縣政府說這是要公
              所認定，公所說要請縣政府認定，：：才拖了七、八個月。」（見本
              院卷第二一０頁至二一二頁）無訛。足見被告陳正遲至八十八年三月
              始動工建屋，係因申請建築執照遲未核發所致，並非蓄意遲延動工。
          ３．被告丙○○在前開土地上已蓋有地基，建築房屋之鋼筋部分並已豎立
              起來等情，有被告丙○○所提之現場照片六幀（見本院卷第一九九頁
              至二００頁）可憑，復為自訴人所自承，足見被告丙○○並無不法所
              有之意圖，蓋衡諸一般經驗法則，被告丙○○若基於為自己不法所有
              之意圖，行詐術於自訴人，本可於向銀行貸得資金後逃逸，殊無捨此
              不為，非僅為建築執照之申領多所奔波，費盡心力於申請核准後，即
              開始動工建築地基，豎立鋼筋而多所花費之理。
          ４．合建之前開土地被告雖於八十七年十二月三十一日執上開證件資料向
              地政機關辦理分割登記為同段六七九、六七九－一、六七九－二、六
              七九－三、六七九－四、六七九－五、六七九－六，共七筆土地，惟
              仍均登記為自訴人所有，此有土地登記謄本七件可稽（見本院卷第七
              十五頁至八十一頁、第一三０頁），足見被告辯稱：因為合建的房屋
              是透天的，所以在房子地上建築物還沒有蓋好之前就要辦理分割登記
              ，如果不事先分割的話，等房屋蓋好以後，因為是合建，就不能辦理
              分割登記，只能作持分登記乙節，尚堪採信，且益徵被告丙○○非為
              圖自己之不法所有利益，否則儘可率將系爭土地變更登記為自己所有
              ，是自訴人此部分之指訴容有誤會。
          ５．合建之前開土地因自訴人與案外人陳春子有債務糾紛，經陳春子向本
              院民事執行處聲請強制執行，本院於八十八年四月二十日以嘉院松民
              八十八執誠字第二七六四號函囑託嘉義縣水上地政事務所為查封登記
              ，迄八十九年七月三十一日始經本院以嘉院昭民八十八年執誠字第二
              七六四號函囑託辦理塗銷查封登記等情，有上嘉義縣水上地政事務所
              九十年五月十五日九０嘉上地一字第三四七五號函及附件可憑（見本
              院卷第一五五頁至一六七頁），自訴人前開合建土地，於被告丙○○
              動工建築房未久即遭法院查封登記，致被告丙○○無法繼續興建，且
              查封時間長達一年三月餘，是被告丙○○無法於前開合建契約約定期
              限完工，自訴人亦難辭其咎。
          ６．被告丙○○於八十七年九月十七日，因資金不足，徵得自訴人同意後
              ，持上開自訴人所有土地所有權狀，與自訴人一同前往台南區中小企
              業銀行南嘉義分行設定最高限額抵押新台幣二百五十萬元，實貸得現
              金二百萬元等情，業據證人即台南區中小企業銀行南嘉義分行職員戴
              政欽結證稱：「（問：在你們分行裡對保？）是的，依我們公司規定
              的對保程序，每一筆一定要本人簽名，還要核對身分證的真假，而且
              還有向保證人詳細解釋借款內容。（問：給借款人、連帶保證人簽名
              、蓋章之前，契約書是否有先填載？）就借據之金額均已填載完成，
              利息、借款期限不一定，因為有時候客戶要求會變動，但我們都會口
              頭上向他們說明，另外還會附一張放款申請書給他們看，放款申請書
              和借據應該是放在一起。」等語（見本院卷第一０三頁至一０五頁）
              ；另證人即該行負責對保之職員丁○○亦結證稱：「（問：契約書上
              〝戊○○〞的簽名，是何人所為？印章何人蓋的？）都是由戊○○本
              人簽名蓋章，在我們銀行做的，借了三年，到九十年九月二十三日，
              對保完後，撥款時，才填載借款期間起迄日期。（問：當初你們拿這
              份借據給自訴人簽名時，借據上面有哪些事項已經填載完成？）只有
              借款金額填載完成，以及後面的簽名都是當天所為，起迄日、利息都
              是撥款當日才填載。（問：對保的時候，有無告知他們對保的責任、
              金額？）我們辦對保的時候，都會跟借款人、保證人說明，借多少錢
              、如何還、期間多久，均有說明。（問：你跟自訴人戊○○說完後，
              他做何反應？）講完後，他就簽名。」等語（見本院卷第一九０頁至
              一九三頁）明確。此外，自訴人戊○○於本院審理時亦自陳：「（問
              ：去銀行辦貸款，你有沒有去？）我有去。（問：對卷付之你提出之
              借據，上面的戊○○簽名、蓋章，是否你所為？）簽名是我簽的，蓋
              章不是我蓋的．．．」等語（見本院卷第五十二頁至五十三頁），自
              訴人對於協同被告丙○○前往上開分行辦理貸款，且於借據上簽名既
  不否認，而衡諸一般交易習慣，若為人保或提供物保，必會詳細詢問
              ，且究係為何人作保，保證之金額多寡，期間多長，應係仔細考量後
              方允為保，更非毫不追問即擅為簽名蓋章，另銀行之對保程序，乃任
              一保證行為必經之程序，非僅為保證人、債務人、債權人之權益考量
              ，更係銀行衡量是否借貸之基礎。再經本院訊之自訴人是否知悉「連
              帶保證人」之意含？自訴人亦自述知悉在卷。是自訴人所陳：簽名時
              ，借據上均空白，上面無金額之記載，銀行行員亦未告知借貸之相關
              情事，伊不知係抵押權設定乙情，尚非可採，被告丙○○辯稱前開貸
              款係經自訴人同意乙節，要堪採信。
    （二）被告己○○部分：
          八十七年五月間某日，被告丙○○至被告己○○事務所繳清代書費用，並
          取走之前委託被告己○○保管之自訴人所有身分證、印章及上開土地所有
          權狀等情，除據被告丙○○、被告己○○自陳在卷外，復經證人即被告葉
          文生事務所職員庚○○（於本院審理時證稱：「（問：八十七年五月間，
          有無看到被告丙○○到被告己○○事務所，被告己○○把自訴人所有權移
          轉登記之資料交給被告丙○○？）被告丙○○有到被告己○○事務所繳清
          代書費用，並那走一些資料。（問：被告丙○○去拿資料的當天，被告葉
          文生有無打電話給自訴人？）葉代書有打電話給自訴人，問自訴人證件資
          料要如何處理但自訴人有無答應權狀要交給被告丙○○帶走我不清楚。（
          問：那天那些證件資料，你有看到被告丙○○帶走？）有的。」（本院卷
          第一八三頁至一八五）等語無訛。證人庚○○雖證稱不清楚自訴人有無答
          應將土地權狀等相關資料交由被告丙○○帶走等語，然被告丙○○既前往
          被告己○○事務所將委任之代書費繳清而終止委任關係，則被告己○○自
          應將被告丙○○及自訴人分別交付之證件資料交還，參諸被告己○○既已
          打電話詢問自訴人前開證件資料如何處理等情觀之，苟非自訴人同意被告
          己○○將前開證件資料交由被告丙○○帶走，被告己○○要無擅將之交付
          被告丙○○之理，灼然甚明。尤難以被告己○○將自訴人前開證件資料交
  予被告丙○○，即認被告己○○有為自己或他人不法利益，或損害本人利
          益之意圖。從而，被告己○○辯稱：被告丙○○取走之自訴人所有身分證
          、印章及上開土地所有權狀係經自訴人同意一事，非屬無據，核與刑法第
          三百四十二條第一項背信罪之要件尚屬有間。
    綜上所述，本件並無積極確切證據足資證明被告丙○○涉有行使偽造文書、詐欺
    財犯行，被告己○○涉有背信犯行，揆諸前揭法條規定及判例要旨，自應為被告
    丙○○、己○○無罪之諭知。
四、被告乙○○○建設有限公司部分：
    按法人為刑事被告，除有明文規定外，在實體法上不認其有犯罪能力，在程序法
    上不認其有當事人能力，故以法人為被告而起訴，其程序既屬違背規定，應依刑
    事訴訟法第三百零三條第一款為不受理之判決（最高法院五十四年台上字一八九
    四號判例要旨參照）。經刑法第二百十六條、第二百十條之行使偽造私文書罪及
    第三百三十九條之詐欺罪，其刑罰權之對象係自然人，並無對法人處以罰金刑之
    明文，自訴人以在實體法上不具犯罪能力，在程序法上不具當事人能力之法人乙○○○建設有限公司為刑事被告，而提起自訴，揆諸前開判例要旨，自應諭知不
    受理判決。
據上論斷，應依刑事訴訟法第第三百四十三條、第三百零一條第一項、第三百零三條
第一款判決如主文。
中      華      民      國      九十      年      八    月    二十一    日
                                      臺灣嘉義地方法院刑事第二庭
                                          法  官  許  進  國
右正本證明與原本無異。
如不服本判決，應於判決送達後十日內向本院提出上訴狀( 應附繕本 )。
中      華      民      國      九十      年      八    月    二十一    日
                                          書記官  洪  秋  華


司法院資訊處製作；財團法人民間司法改革基金會備份。
